臺灣臺中地方法院刑事判決　　　　　　　　　　　　九十二年度易字第一三五五號
　　公　訴　人　臺灣臺中地方法院檢察署檢察官
　　被　　　告　丁○○
　　選任辯護人　陳育仁律師
右列被告因業務侵占案件，經檢察官提起公訴（九十年度偵字第一八九○九號），本
院判決如左：
    主  文
丁○○幫助意圖為自己不法之所有，而侵占對於業務上所持有之物，處有期徒刑陸月
，併科罰金參萬元，有期徒刑如易科罰金及罰金如易服勞役，均以參佰元折算壹日。
    事  實
一、丁○○係第七商業銀行（下稱戊○○○）崇德分行襄理，其於民國八十八年間，
    介紹買主己○○向地主庚○○購買土地。因庚○○另積欠臺中商業銀行股份有限
    公司（下稱臺中商銀）北太平分行貸款新台幣（下同）三千三百萬元，並以上開
    土地設定最高限額抵押權作為擔保，買賣雙方遂與臺中商銀商議，由己○○代為
    清償庚○○積欠債務其中二千二百萬元，充作土地買賣價金之一部分，藉此塗銷
    上開土地之最高限額抵押權設定登記。經臺中商銀同意後，己○○即委託其具有
    代書資格之姪子丙○○（另由本院以九十一年度訴字第二○三八號案件審理中）
    代為處理相關清償事宜。因丙○○前有金錢方面不良紀錄，己○○為求謹慎，故
    要求其往來之戊○○○崇德分行協助處理，流程為先由戊○○○崇德分行提供專
    戶供己○○匯入款項，再由戊○○○崇德分行依己○○所匯入之數額簽發台支，
    並派員會同丙○○前往臺中商銀北太平分行以台支辦理清償。嗣己○○於八十九
    年十一月三日，將二千二百萬元匯入前開專戶，戊○○○崇德分行因此於八十九
    年十一月十五日上午，依照己○○指示，簽發票面金額二千二百萬元之台支，並
    指派丁○○持該台支會同丙○○前往臺中商銀北太平分行辦理代償。待丁○○與
    丙○○抵達臺中商銀北太平分行，向行員邱作鑄、壬○○詢問代償細節後，發現
    該台支未指名，不符臺中商銀北太平分行要求，二人即決定返回戊○○○崇德分
    行補正抬頭。途經庚○○住處時，丁○○將該台支交予丙○○，由丙○○單獨持
    台支進入庚○○家中，讓庚○○過目並在不動產買賣契約書付款註記欄內簽收，
    表示知悉且同意己○○以二千二百萬元價金代償貸款債務，惟庚○○實際上並未
    收受該紙台支。丙○○離開庚○○住處後，隨即將台支交還丁○○保管。於回程
    路上，丙○○接到友人乙○○電話，委託丙○○代為籌措一千萬元資金作為存款
    證明，並表示願提供二十萬元報酬。丙○○聞訊，為貪圖報酬，竟意圖為自己不
    法之所有，向丁○○提議，請丁○○將該台支交予丙○○存入個人帳戶，並在戊○○○崇德分行為乙○○開設帳戶，由丙○○將一千萬元款項匯至該乙○○帳戶
    作為存款證明，事後再將款項匯回丙○○帳戶，由丙○○將二千二百萬元全數歸
    還予戊○○○崇德分行，二十萬元報酬則由其等二人平分。丁○○明知該台支僅
    能用來清償庚○○積欠臺中商銀北太平分行之債務，且丙○○索取台支之目的，
    即在將票面金額存入個人帳戶挪用，詎亦貪圖十萬元報酬，而基於幫助丙○○業
    務侵占之犯意，將所保管之台支交予丙○○。當日丁○○、丙○○並與乙○○約
    在臺中市○○路與進化北路口之麥當勞速食餐廳見面，由丁○○打電話回戊○○○崇德分行查詢空帳號資料，並將乙○○帳戶（帳號：00000000000
    00號）連同其所有戊○○○崇德分行帳戶（帳號：000000000000
    0號），寫在壬○○名片背面，以便丙○○匯存款證明所需一千萬元予乙○○及
    轉帳十萬元報酬給丁○○。丙○○取得台支後，果然於翌日即八十九年十一月十
    六日，將台支存入其所有臺灣銀行臺中分行帳戶（帳號：0000000000
    00號），繼於八十九年十一月十七日，將其中一千萬元匯入上開乙○○帳戶，
    另從其所有世華聯合商業銀行（下稱世華商銀）五權分行帳戶（帳號：0000
    0000000號）轉帳十萬元至丁○○前揭戊○○○崇德分行帳戶。丁○○則
    於八十九年十一月二十一日，自乙○○帳戶匯款一千萬元（分成二筆五百萬元）
    回丙○○臺灣銀行臺中分行帳戶。丙○○事後更將該筆業務上所持有之二千二百
    萬元款項，全數挪為私用，而予侵占。迄九十年三月間，己○○接獲臺中商銀北
    太平分行催繳通知，始查悉上情。
二、案經己○○訴由臺灣臺中地方法院檢察署檢察官偵查起訴。
    理  由
一、訊據被告丁○○固承認有於右揭時地，陪同丙○○前往臺中商銀北太平分行、庚○○住處，及丙○○確有轉帳十萬元入其戊○○○崇德分行帳戶等事實，惟矢口
    否認有何幫助業務侵占犯行，辯稱：當天伊是依照經理甲○○之指示，隨同丙○○前往庚○○住處交付土地買賣價金，因庚○○住處附近停車不便，所以伊將台
    支交予丙○○，由丙○○獨自拿上去給庚○○，伊則在車上等待，丙○○回來後
    有出示庚○○簽收之證明給伊看，伊因此以為丙○○已將台支交給庚○○。回程
    途中，丙○○說要去臺中商銀北臺中分行辦事，於是伊順便陪丙○○進去，伊不
    知道丙○○是去詢問清償貸款及開立清償證明的事情。後來是丙○○主動提到乙○○要辦開戶，所以伊及丙○○與乙○○約在麥當勞，由伊幫乙○○本人辦理開
    戶手續，但伊並未幫乙○○辦理存款證明。丙○○轉到伊戶頭的十萬元，是之前
    丙○○向伊借錢，所歸還的款項，並非伊幫乙○○作存款證明的報酬，伊一直到
    案發後，才知道台支被丙○○侵占挪用云云。
二、經查：
  (一)被告右揭幫助業務侵占犯罪事實，業據告訴人己○○指訴綦詳，並經丙○○於本
    院九十一年度訴字第二○三八號刑事案件九十三年二月二十日準備程序時供述：
    「當天因為戊○○○崇德分行所開立出來的支票沒有抬頭，所以我和丁○○拿這
    張支票到臺中商銀北太平分行要辦理清償時，對方表示清償證明必須等支票交換
    後才能出具，我與丁○○因此沒有把票交給臺中商銀北太平分行，然後我們二人
    轉往庚○○住處，向他說明我們這邊已經準備要清償他對臺中商銀北太平分行的
    債務，接著我與丁○○回到戊○○○崇德分行要補抬頭，在回程中我接到乙○○
    的電話，託我為他辦理存款證明，所以我就在車上與丁○○討論此事，丁○○問
    我利潤有多少錢，我回答大概二十萬元，兩人均分，丁○○同意，所以就配合把
    這張支票交給我，我就存入我在臺灣銀行臺中分行的戶頭，然後丁○○負責為乙○○開戶及辦理存款證明，我則在隔天就從臺灣銀行臺中分行的帳戶內匯款一千
    萬元到丁○○為乙○○在戊○○○崇德分行所開立的帳戶，後來這一千萬元又匯
    回到我在臺灣銀行臺中分行的帳戶，我就將這二千二百萬元侵占挪用」，及於本
    院九十二年度重訴字第三○六號民事事件九十三年三月八日言詞辯論時供述：「
    我是與丁○○離開庚○○的辦公室以後，接到客戶的電話說要作存款證明，才對
    丁○○說這張支票的錢先拿來作存款證明好不好，丁○○他對我說費用怎麼算，
    我就說一個人十萬元，後來他就同意這樣做，並把支票交給我，乙○○那些開戶
    的資料也是丁○○去辦理的」等語明確（見本院卷第二五九、二六○、二六八頁
    ）。而該紙台支確於八十九年十一月十六日，存入丙○○臺灣銀行臺中分行帳戶
    ，丙○○並於八十九年十一月十七日，自前揭帳戶匯款一千萬元入乙○○戊○○○崇德分行帳戶，而乙○○該帳戶，則於八十九年十一月二十一日，匯款一千萬
    元（分成二筆五百萬元）回丙○○臺灣銀行臺中分行帳戶等情，有支票影本一紙
    、臺灣銀行臺中分行九十二年六月十一日臺中營字第○九二○○○五七四九一號
    函檢附之丙○○帳戶歷史明細查詢表一份、臺灣銀行匯款回條聯(2)一紙、戊○○○匯款回條二紙在卷可稽（見發查卷第二八頁、偵卷第六二、六五、六六頁，本
    院卷第二七、三○頁）。另丙○○曾於八十九年十一月十七日，自其世華商銀五
    權分行，轉帳十萬元入被告帳戶一節，亦有丙○○之世華商銀五權分行存摺影本
    附卷可憑（見發查卷第三二、三三頁）。
  (二)雖被告以前詞置辯，惟：
  1.由地主庚○○於八十九年十一月七日出具之同意書（見偵卷第九九頁），其上記
    載：「茲同意己○○先生以雙方間：：土地買賣契約之部分價款二千二百萬元，
    代為清償立同意書人（指庚○○），以前述土地為擔保，向臺中商銀北太平分行
    借貸款項三千三百萬元中之二千二百萬元，並同意充作前述土地買賣價金之一部
    分」，可知己○○與庚○○間，就該筆二千二百萬元之給付方式，已約定由己○○代償庚○○積欠臺中商銀北太平分行貸款債務，而非直接交付予庚○○，故己○○自不可能指示被告會同丙○○將台支交予庚○○收執。又依證人邱作鑄、壬○○於偵查中一致證稱：當天丙○○與丁○○一同進入分行，詢問如何辦理代償
    事項，其中一人還特別詢問支票指定收款人及以支票代償取得清償證明所需時間
    等語（見偵卷第一二○、一二二頁），及邱作鑄、壬○○共同出具之說明書，載
    明「八十九年十一月十五日（說明書誤載為十六日），早上九點多丙○○代書會
    同戊○○○崇德分行丁○○襄理來行詢問代償本行不良授信戶庚○○等五案二千
    二百萬元之清償方式，本人告之以匯款方式或台支均可，惟如以台支則必須以本
    行為受款人，瞭解完畢後即離開本行」（見偵卷第九八頁），足見丙○○所述：
    因為庚○○已同意己○○把錢還給臺中商銀北太平分行，作為價金的一部分，所
    以當天主要任務是去臺中商銀北太平分行辦理清償相關事宜，去庚○○那裡只是
    盡告知義務，因此伊與丁○○是先前往臺中商銀北太平分行，再去庚○○住處，
    將支票給庚○○過目，並在契約書中簽收，表示已經收到這部分價金，事實上庚○○沒有收到那張支票等語（見本院卷第二六二、二六三頁），應與事實相符，
    堪以採信。
  2.又依戊○○○九十二年六月十八日七崇德字第六三五四號函檢附之乙○○帳戶存
    款明細資料表所示（見本院卷第三四、三九頁），該帳戶自八十九年十一月十六
    日開戶起至九十年一月十五日結清止，除曾於開戶時存入五百元，及先後於八十
    九年十一月十七日、二十一日，分別匯入、匯出一千萬元外，別無其他交易往來
    紀錄，併參酌乙○○於八十九年十一月二十日、二十一日，密集向戊○○○崇德
    分行申請核發存款餘額證明書，有乙○○立具之存款餘額證明申請書、戊○○○
    崇德分行核發之存款餘額證明書各二份在卷可佐（見偵卷第七七、七九、八○、
    八二頁），顯見乙○○開設該帳戶之目的，自始即在作為存款證明使用，而非一
    般存提款使用，此與丙○○所述因為乙○○需要存款證明，故委請被告代為開戶
    之情相吻合。被告就此雖辯稱：伊不知道乙○○開戶是要作存款證明云云，然銀
    行之開戶手續，一般均由本人親自前往銀行辦理，由行員核對身分資料，例外情
    形始在銀行以外其他處所辦理，此乃制式作業流程。被告若非知悉乙○○開戶目
    的在於儘速取得存款證明，且其中有利可圖，豈有與乙○○約在速食餐廳辦理開
    戶手續，而不依循標準開戶流程之理。況依戊○○○匯款回條及申請書代收入傳
    票所載（見偵卷第六二、六五頁，本院卷第三七、三八頁），乙○○帳戶匯款一
    千萬元（分成二筆五百萬元）入丙○○帳戶手續，係被告經手辦理，其中匯款回
    條上之全部字跡，包括收款人姓名及帳號、匯款金額、匯款人姓名及電話等，更
    為被告親手書寫，此亦為被告所自承（見本院卷第一八、五九頁），益見被告明
    知乙○○開戶之目的，在於取得存款證明，亦知悉乙○○帳戶內之存款，均來自
    丙○○臺灣銀行臺中分行帳戶。
  3.至被告雖提出其所有戊○○○崇德分行帳戶存摺影本，用以證明其曾於八十九年
    十一月四日提領十一萬五千元，並將其中十萬元借予丙○○。惟依被告所提存摺
    影本，僅能證明被告有於八十九年十一月四日提領現金十一萬五千元之事實，尚
    無從以此推知該筆十一萬五千元款項之流向。甚者，被告供稱該筆十一萬五千元
    款項，扣除借予丙○○之十萬元，其餘一萬五千元為自己私用；然觀諸上述存摺
    影本，被告於同日提領該筆十一萬五千元後，隨即又再提領現金三萬五千元，用
    途不明。倘依被告所辯，其提款之主要目的即在借款予丙○○，剩餘則供自己私
    用，對於究應提領多少數額，應已確定，而無須分二次提領，益證被告此部分所
    辯，並非屬實。
  4.被告雖再以：(1)己○○稱庚○○是在八十九年十一月七日簽同意書，但丙○○卻
    稱庚○○是八十九年十一月十五日見到台支才簽同意書，二人所述矛盾。(2)臺中
    商銀太平分行是在八十九年十一月十六日才接到總行函文通知准由己○○代償庚○○之債務，己○○焉能事先知悉而於八十九年十一月十五日指派被告會同丙○○前往臺中商銀北太平分行辦理代償。(3)丙○○侵占二千二百萬元後，於短期內
    即將款項提領、轉帳、匯出殆盡，其中有部分資金回到己○○帳戶等為由，質疑
    己○○與丙○○勾結陷害，目的在於逼使戊○○○就二千二百萬元負連帶賠償責
    任。然針對上述(1)部分，己○○陳稱庚○○是在八十九年十一月七日，簽署「同
    意書」，同意由己○○代償庚○○積欠臺中商銀北太平分行之貸款債務，以此充
    作價金之一部分，己○○所指日期，與同意書所立日期相符。而丙○○於另案審
    理時，則係供稱庚○○是在八十九年十一月十五日，見到二千二百萬元台支後，
    在「不動產買賣契約書」上簽收。簡言之，己○○所指之同意書，與丙○○所稱
    之買賣契約書，二者本非同一份文件，庚○○自有先後簽署之可能，尚無從以此
    判定己○○與丙○○所述矛盾。針對(2)部分，依證人壬○○於本院審理時所結稱
    ：庚○○這個案件已經催收很久，伊從八十九年接手，陸續與丙○○聯絡幾次還
    款事宜。本來是一個地號借三千三百萬元，後來分割三個地號，所以總行准許己○○代償其中二千二百萬元，總行通知核准後，伊聯絡丙○○前來辦理（見本院
    卷第一五八、一五九頁），及丙○○於另案審理時所述：「我先前就已經與臺中
    商銀北太平分行溝通此事很久了，雙方都同意如果清償二千二百萬元之後，銀行
    願意塗銷當初共同擔保這三筆土地中之二筆土地之抵押權登記：：我們有這個共
    識了，只是缺總行書面的同意函，總行書面的同意函是己○○要求有的」、「買
    賣雙方：：與臺中商銀協商，看是否能以部分價款塗銷，原告（指己○○）及庚○○與臺中商銀北太平分行協商這些事情是在土地過戶之前就已經協商了，時間
    約在八十九年的九月、十月，當時北太平分行已經有初步的同意，因為庚○○在
    北太平分行的借款不只這筆三千三百萬元，所以我們要求北太平分行能夠詢問總
    行的意見，並留下書面資料作為憑據，因此：：才有後續的發函總行的動作」等
    語（見本院卷第二六一、二六六頁），可見臺中商銀方面，早在八十九年十一月
    十五日之前，已同意由己○○代償庚○○之債務後，塗銷供擔保土地之最高限額
    抵押權登記，總行之所以於八十九年十一月十五日核發准許代償之函文，純係應
    己○○之要求留下書面證據。換言之，己○○並非於臺中商銀總行發函後始知悉
    代償之事，自不生被告所指己○○於臺中商銀北太平分行前接獲函文前，即未卜
    先知指派被告會同丙○○持票前往清償之問題。針對(3)部分，經本院依被告聲請
    向臺灣銀行臺中分行調閱丙○○帳戶於八十九年十一月十六日至二十八日之交易
    明細及此期間內之匯出傳票（見本院卷第一八一至一九九頁），辯護人聲請閱覽
    後，僅表示有部分款項事後又回流到丙○○設在其他銀行之帳戶，而未能指認究
    竟何筆款項，事後又回到己○○帳戶，顯見被告此部分質疑，並無憑據，自非可
    採。
  (三)綜上所述，被告所辯應屬事後卸責之詞，不足採信。本件事證明確，被告犯行堪
    以認定。
三、查被告及丙○○分別係從事銀行、代書業務之人，其二人均受己○○委託，代為
    處理相關代償事宜，因而共同持有本案二千二百萬元台支。丙○○事後將該台支
    存入自己帳戶挪作私用，核其所為，係犯刑法第三百三十六條第二項之業務侵占
    罪。被告基於幫助丙○○犯罪之意思，提供助力，將所保管之台支交予丙○○，
    便利丙○○侵占挪用，核其所為，係犯刑法第三十條第一項前段、第三百三十六
    條第二項之幫助業務侵占罪。被告以幫助他人犯罪之意思，參與犯罪構成要件以
    外之行為，為從犯，爰依刑法第三十條第二項規定，按正犯之刑減輕其刑。爰審
    酌被告幫助丙○○侵占款項金額達二千二百萬元，其等犯罪對告訴人所生損害甚
    鉅，事後未能坦承犯行，欠缺悔過之具體表現，惟念被告前無任何犯罪紀錄，有
    卷附臺灣高等法院被告全國前案紀錄表可參，素行尚稱良好等一切情狀，量處如
    主文所示之刑，並諭知有期徒刑易科罰金及罰金易服勞役之折算標準（被告行為
    後，刑法第四十一條業於九十年一月十日修正公布施行，於同月十二日生效，修
    正後第一項前段規定「犯最重本刑為五年以下有期徒刑以下之刑之罪，而受六個
    月以下有期徒刑或拘役之宣告，因身體、教育、職業、家庭之關係或其他正當事
    由，執行顯有困難者，得以一元以上三元以下折算一日，易科罰金」，較諸修正
    前舊法規定犯最重本刑三年以下有期徒刑之罪，而受六月以下有期徒刑或拘役之
    宣告，始得易科罰金，以修正後之新法有利於被告，爰依刑法第二條第一項前段
    規定，適用修正後之新法規定，諭知易科罰金之折算標準，併予敘明）。
據上論結，應依刑事訴訟法第二百九十九條第一項前段，刑法第二條第一項前段、第
三十條第一項前段、第三百三十六條第二項、第三十條第二項，刑法第四十一條第一
項前段（修正後）、第四十二條第二項，罰金罰鍰提高標準條例第一條前段、第二條
，判決如主文。
本案經檢察官辛○○到庭執行職務。
中      華      民      國    九十三    年      五      月     十四     日
                              臺灣臺中地方法院刑事第四庭
                                  審判長法  官  張  靜  琪
                                        法  官  賴  妙  雲
                                        法  官  羅  智  文
右正本證明與原本無異。
如不服本判決，應於判決送達後十日內向本院提出上訴狀，上訴於臺灣高等法院臺中
分院( 須附繕本 )。
                                        書記官
中      華      民      國    九十三    年      五      月     十七     日
附錄論罪科刑法條
刑法第三百三十五條
意圖為自己或第三人不法之所有，而侵占自己持有他人之物者，處五年以下有期徒刑
、拘役或科或併科一千元以下罰金。
前項之未遂犯罰之。
刑法第三百三十六條
對於公務上或因公益所持有之物，犯前條第一項之罪者，處一年以上七年以下有期徒
刑，得併科五千元以下罰金。
對於業務上所持有之物，犯前條第一項之罪者，處六月以上五年以下有期徒刑，得併
科三千元以下罰金。（罰金數額已提高十倍）
前二項之未遂犯罰之。
